【裁判字號】    98,上更(一),145
【裁判日期】    981229
【裁判案由】    違反毒品危害防制條例
【裁判全文】
臺灣高等法院高雄分院刑事判決     98年度上更(一)字第145號
上  訴  人
即  被  告  甲○○
選任辯護人  蔡淑媛律師
上  訴  人
即  被  告  乙○○
選任辯護人  吳秋麗律師
上列上訴人因違反毒品危害防制條例案件，不服臺灣高雄地方法
院97年度訴字第1526號中華民國98年2 月25日第一審判決（起訴
案號：臺灣高雄地方法院檢察署96年度偵字第34508 號），提起
上訴，判決後，經最高法院發回更審，本院判決如下：
    主  文
原判決關於共同販賣第一級毒品部分撤銷。
甲○○共同販賣第一級毒品，累犯，處有期徒刑拾伍年肆月。扣
案第一級毒品海洛因壹包（驗後淨重1.72公克，空包裝重0.2 公
克）沒收銷燬；扣案行動電話壹具（含門號0000000000號SIM 卡
1 張）沒收；扣案新台幣壹萬壹仟元應與乙○○連帶沒收。
乙○○共同販賣第一級毒品，處有期徒刑拾伍年貳月。扣案第一
級毒品海洛因壹包（驗後淨重1.72公克，空包裝重0.2 公克）沒
收銷燬；扣案行動電話壹具（含門號0000000000號SIM 卡1 張）
沒收；扣案新台幣壹萬壹仟元應與甲○○連帶沒收。
    事  實
一、甲○○、乙○○意圖營利，共同基於販賣第一級毒品之犯意
    聯絡，於民國96年11月29日下午某時許，邱弘毅撥打乙○○
    持用之門號0000000000號行動電話，向乙○○表示欲購買第
    一級毒品海洛因，經乙○○將上情告知甲○○（綽號13）後
    ，乙○○即與邱弘毅約定交易第一級毒品海洛因之時間、地
    點。同日下午5 時許，甲○○駕駛7325－XC號自用小客車搭
    載乙○○，自高雄市○○路與鼎山街口出發，同日下午6 時
    許，到達高雄縣大寮鄉之約定地點，邱弘毅上車乘坐後，甲
    ○○即在車上交付第一級毒品海洛因1 包（驗後淨重1.72公
    克，空包裝重0.2 公克）予邱弘毅，邱弘毅亦交付現金新臺
    幣（下同）1 萬1 千元予甲○○，邱弘毅並將購得之第一級
    毒品海洛因1 包藏放在皮帶處。隨後，甲○○遂駕車至高雄
    縣大寮鄉○○○路446 號某超商前停車。另司法警察張一晴
    因早已接獲線報得知7325－XC號自用小客車駕駛人將有交易
    毒品之情事，即依線報內容於同日下午5 時許在高雄市○○
    路與鼎山街口監控7325－XC號自用小客車，並一路尾隨至高
    雄縣大寮鄉○○○路446 號某超商前，乃下車查緝及逮捕甲
    ○○、乙○○、邱弘毅，當場在邱弘毅之皮帶處扣得上開第
    一級毒品海洛因1 包，在甲○○身上扣得交易所得現金1 萬
    1 千元，在乙○○之背包內扣得其所有行動電話1 具（含門
    號0000000000號SIM 卡1 張）及與本案無關如附表編號1 所
    示第二級毒品甲基安非他命1 包。復於同日下午8 時30分許
    ，經甲○○同意帶領司法警察至高雄市○○區○○路59巷1
    號12樓租處，而搜索扣得與本案無關甲○○所有如附表編號
    2 所示第一級毒品海洛因2 包、如附表編號3 所示第二級毒
    品甲基安非他命1 包、如附表編號4 所示之空夾鏈袋20個、
    附表編號5 、6 所示之行動電話2 具。
二、案經高雄市政府警察局三民第二分局移送臺灣高雄地方法院
    檢察署檢察官偵查起訴。
    理  由
甲、程序事項：
    被告乙○○辯稱警詢因遭司法警察毆打及提供毒品施用，故
    警詢之自白與事實不符，而被告甲○○及其辯護人則稱: 乙
    ○○警詢屬於證人於審判外之陳述，無特別可信性，應無證
    據能力等語。經查：
壹、有關被告乙○○警詢自白有無欠缺任意性之問題:
（1）就是否遭受刑求而言:
 1、被告乙○○於96年11月30日偵查中先辯稱遭警毆打頭與後背
    等語（偵查卷第19頁），嗣於97年8 月6 日原審準備程序中
    則辯稱：「警察打我胸部及頸部」、「在大辦公室旁的一個
    小房間被刑求，當時邱弘毅在場，是當著邱弘毅的面打我，
    警察用長形鐵製手電筒，先打我左胸或右胸，又拿手電筒打
    我後背」等語（原審卷1 第35、38頁），被告乙○○就其遭
    毆打之部位，前後陳述不一，亦核與國軍高雄總醫院診斷書
    上所記載被告乙○○受有胸部挫傷、腹部挫傷情形相異。況
    被告乙○○於96年11月30日經檢察官准予交保後，於96年12
    月2 日始前往國軍高雄總醫院急診，驗傷日距交保日已有2
    、3 日之差距，則其於97年11月24日在原審準備程序中始提
    出國軍高雄總醫院診斷書其上記載胸部挫傷、腹部挫傷之傷
    勢，該胸、腹部挫傷是否是製作警詢筆錄時遭警毆打造成？
    於警詢之間有無關聯性？已難加以證明。至於乙○○於移送
    檢察官訊問時陳稱: 遭警毆打頭與後背等語，檢察官因而對
    其拍照採證，依96年11月30日偵訊當時所拍攝之照片，乙○
    ○後背部固有輕微紅腫現象（偵1 卷第22頁），而此輕微紅
    腫現象是否係警員刑求所造成？傳訊承辦警員張一晴、鄭銘
    陽均否認有刑求情事，就有關查獲之經過，據承辦警員張一
    晴於偵查中證稱: 「接到線民檢舉... ，一輛銀色小客車停
    放在那邊交易毒品，... 我看到甲○○在開車，他停在超商
    前面準備下車，我們就把車子擋在他的車前方，下車表明身
    分，甲○○就開車倒車，他車上還有三個人，甲○○開門往
    外跑，『另兩人』也往外跑，『乙○○被我們當場抓到』，
    邱弘毅一直坐在車上躲在後座，我們先把甲○○抓回來，請
    邱弘毅下車，在邱弘毅皮帶、乙○○背包裡起獲毒品，乙○
    ○後背的傷應該是逮捕時有碰撞到」等語（偵1 卷第45-46
    頁）；於原審時證稱: 「我們要抓這三人時，他們開門後就
    向車外衝，甲○○還跑回車內要倒車，撞到我同事的車子，
    車停下來後，我們到車上將他拉下來制止他衝撞的行為，抓
    這3 人都有使用強制力。逮捕時，我們表明身分後，乙○○
    跟邱弘毅比較沒有反抗，但甲○○有反抗... 我不了解為何
    乙○○說他被施暴，後頸部有紅腫，可能逮捕時有小拉扯，
    因我們逮捕時會先控制這個人，可能會抓肩膀」等語（原審
    卷第76-79 頁）。於本院前審時則證稱: 「甲○○在我們表
    明身份後，就跳回車上準備開車逃走，是我們同事車子擋住
    他他才停下，乙○○於查獲時是否有反抗之行為，我並不知
    情，而邱弘毅則是躲在車子裡。乙○○當天並沒有什麼反抗
    ，在我們表明身份後，他就蹲下」等語（本院前審卷第111
    頁），由上可知，被告乙○○攜帶毒品突遇警攔查，心驚之
    下企圖逃離現場，可想而知，而警員對逃逸之嫌犯加以制止
    ，所施用之腕力衡情亦足使乙○○之後背部或後頸部輕微紅
    腫成傷，是承辦警員所稱: 乙○○比較沒有反抗、乙○○當
    天並沒有什麼反抗等語，應係相較於甲○○而言（警員曾制
    止甲○○之衝撞行為），乙○○並無強力抵抗，容易制伏；
    此由被告乙○○96年11月30日檢察官對於拍照採證僅發現乙
    ○○之後背部有輕微紅腫，傷勢在靠近頸、背部，屬動手制
    伏時，容易抓握、碰觸之位置，足認被告於當日所受之傷勢
    ，應係警方制伏時，腕力施用過大所造成，乙○○所辯遭司
    法警察毆打成傷一節，應屬無稽。
 2、證人邱弘毅於98年1月7日在原審固結證稱: 乙○○有被警察
    毆打成傷等語（原審卷2 第82-83 頁）。但證人邱弘毅又結
    證稱被告乙○○係被帶到警備隊之小房間裡毆打，因房間門
    關著，其無法見到被告乙○○被毆打情形，被告乙○○出來
    後，其見被告乙○○之臉或其他部位有腫起來，其向被告乙
    ○○詢問，始知被告乙○○被毆打等語（原審卷2 第82-83
    頁）。則證人邱弘毅就有無目擊被告乙○○遭司法警察毆打
    及被告乙○○遭毆打受傷部位，所述亦核與被告乙○○不同
    《邱弘毅指乙○○臉部有腫起來、乙○○指後頸、背部被打
    》；況證人邱弘毅於97年3 月14日偵查中先僅結證稱: 「因
    被告乙○○要其共同誣指被告甲○○，其乃同意配合」等語
    ，並未陳稱被告乙○○有受司法警察毆打之情（偵查卷第41
    頁）。是證人邱弘毅證述被告乙○○有受司法警察毆打，其
    真實性如何，同屬可疑。
(2）警方是否以餵食毒品交換乙○○自白仲介販毒及指證甲○○
    販毒之問題:
 1、經原審勘驗被告乙○○於96年11月29日第1 次警詢之錄音結
    果，警詢筆錄內容與錄音相符，採一問一答，詢問員警與被
    告乙○○說話之語氣平和，被告乙○○回答問題迅速，對不
    知答案的問題，經重覆詢問，仍回答不知道；再經原審勘驗
    被告乙○○於96年11月30日第2 次警詢之錄音結果，警詢筆
    錄內容與錄音相符，亦採一問一答，現場有打字聲，詢問員
    警與乙○○說話之語氣平和，被告乙○○均能針對詢問之問
    題迅速回答；此有原審勘驗筆錄在卷足憑（原審卷2第35、3
    7 頁）。當原審法院97年11月24日實施勘驗完畢，詢問乙○
    ○對勘驗內容有何意見時，其雖答稱：答話時我在停藥期間
    ，我精神不清楚云云（原審卷2 第36頁），惟乙○○於檢察
    官96年11月30日偵訊及原審97年8 月6 日初次準備程序訊問
    時，皆未提及96年11月29日警詢時有何精神不濟之情，且尚
    就警詢時所為陳述，縱警員多方重覆詢問，企圖突破案情，
    其仍回答不知道，未有答非所問或精神恍惚等情狀，觀其應
    答之語調自然平和，並無勉強驚懼或毒癮發作時打瞌睡、打
    噴嚏等情，由上開勘驗結果以觀，乙○○既始終不曾表示有
    何不能陳述之不適，亦未以因毒癮發作為由而拒絕接受訊問
    ，是依警員張一晴之證言及原審勘驗警詢錄音之結果，顯不
    能證明被告乙○○於警詢中有何毒癮發作之事實，及因毒癮
    發作致無法自由陳述或受餵食毒品之利誘之情形，此外，復
    未見被告乙○○前揭警詢筆錄所為陳述出於出於強暴、脅迫
    、利誘、詐欺、疲勞訊問、違法羈押或其他不正之方法等情
    事，應認被告於警詢中之陳述出於其自由意思，無任意性之
    瑕疵，況且，乙○○於96年11月30日偵查初訊及97年8 月6
    日原審準備程序中，均僅陳述受司法警察刑求之情，並無隻
    字片語提及警察有提供毒品施用而利誘其配合指證被告甲○
    ○一節（偵查卷第19、21頁、原審卷1 第35頁），直至98年
    1 月7 日原審審理及本院前審、本院中始辯稱警察有提供毒
    品施用而利誘其配合指證被告甲○○之情（原審卷2 第82頁
    、本院前審卷第119-120 頁、本院卷第52頁），被告乙○○
    前後辯稱既先後矛盾不一，被告乙○○所辯遭司法警察以毒
    品利誘之情，亦難遽信。
 2、又原審傳訊證人張一晴亦自始否認有對邱弘毅、乙○○餵毒
    之情事。乙○○警詢時既無毒癮發作之情形，則警員端無以
    餵食毒品以交換乙○○自白或指證甲○○之可能。況本案係
    經檢舉，而當場查獲被告2 人與邱弘毅，並在邱弘毅身上查
    扣毒品海洛因；及被告身上扣得現金，已有相當之人證、物
    證，警員實無必要違法偵查甘冒工作不保之風險而竟提供毒
    品以利誘乙○○自白及指證甲○○之必要。
 3、證人邱弘毅於97年3 月20日在原審97年度審訴字第433 號毒
    品案件審理中以被告身分供述及在本院前審審理中結證時，
    固均陳述警察為使其與被告乙○○配合查證販毒案件，故提
    供第一級毒品海洛因供其2 人施用等語（97年度審訴字第43
    3 號卷第17-18 頁、本院前審卷第104-108 頁）；但證人邱
    弘毅於97年3 月14日偵查中僅結證稱: 因被告乙○○要其共
    同誣指甲○○，其乃同意配合等語，並未陳稱其與被告乙○
    ○有受警察以毒品利誘之情（偵查卷第41頁）。證人邱弘毅
    前後陳述即屬不一致，其證言真實性尚屬有疑。
 4、甲○○之辯護人雖稱本案毒品有短缺，應是警員用以餵食證
    人邱弘毅、乙○○毒品所致云云；經查:
  、本件扣案毒品海洛因有3 包，其中邱弘毅所有之毒品海洛
      因1 包鑑定前毛重2.25公克，其他屬被告甲○○所有之毒
      品海洛因2 包鑑定前毛重各為16.2公克、13.45 公克，此
      有扣押物品目錄表及照片在卷足參（警卷第28、38、70、
      72、78頁），而依證人邱弘毅於在本院前審結證所稱: 警
      察將毒品海洛因扣案及秤重後，再自扣案其中毛重約2 公
      克包裝者取出毒品海洛因供其2 人（指邱弘毅及乙○○）
      施用等語（本院前審卷第107 頁），可認扣案及秤重後遭
      邱弘毅所指取出毒品者係指證人邱弘毅所有、鑑定前毛重
      2.25公克之毒品海洛因。
  、然查，證人邱弘毅所有之毒品海洛因1 包扣案時毛重2.25
      公克，鑑定後淨重1.72公克，空包裝重0.2 公克，純度31
      .26 ％，純質淨重0.54公克；有法務部調查局鑑定書在卷
      可稽（原審審訴字第433 號卷第19頁），固有0.33公克之
      差距。然參以扣案被告甲○○所有之第一級毒品海洛因2
      包扣案時毛重各為16.2公克、13.45 公克，合計29.65 公
      克，鑑定後淨重26.86 公克，空包裝重0.96公克，純度49
      .77 ％，純質淨重14.27 公克；此有法務部調查局鑑定書
      在卷可憑（偵查卷第31頁），扣案時毛重與鑑定後重量亦
      相差1.83公克。且二者純度不一，應非來自同一批毒品以
      相同之夾鏈袋分裝而來；扣案第一級毒品海洛因於鑑定前
      後，可能因時間不同、處所不同、空氣溼度不同、磅秤靈
      敏度不同及鑑定耗損等因素，導致重量有差異，亦與常情
      尚非明顯違背，況且，警詢筆錄關於毒品毛重之記載，乃
      鑑定前警察局初步大略秤重之結果；此大略秤重並非精細
      之定論，此由警詢筆錄僅記載毛重，而無淨重、外包裝塑
      膠袋重、甚至取樣鑑定用罄量之區別即知。扣案毒品經法
      務部調查局鑑驗時為較精確之秤量，與警察局個別之大略
      秤重情形，縱有出入，亦不能認有矛盾，上開警局並非毒
      物之專業鑑定機關，其大約秤重所得之重量僅係於移送案
      件入檢察署時，供檢察官初步明瞭犯嫌持有約略多少毒品
      之參酌而已，並非重要數據；故尚不得以警局時，邱弘毅
      所搜扣之毒品毛重暨事後所秤得之淨重與甲○○所搜扣之
      毒品毛重暨事後所秤得之淨重，二者間有些許差距，而遽
      推論邱弘毅所有之毒品海洛因重量於扣案後已有明顯短少
      且該短少係因為司法警察取出部分餵食邱弘毅及乙○○所
      致。
（3）綜上，被告乙○○並無為了在警局得以施用毒品而與警交
     換條件誣指甲○○販毒，其於警詢自白並無欠缺任意性，
     應係出自由意志之陳述，應可認定。
貳、至於甲○○及其辯護人主張共同被告乙○○於警詢之供述屬
    於審判外陳述，無證據能力而言:
 1、按被告以外之人於司法警察調查中所為之陳述，與審判中不
    符時，其先前之陳述具有較可信之特別情況，且為證明犯罪
    事實存否所必要者，得為證據，刑事訴訟法第159 條之2 定
    有明文。至警詢中之陳述具備可信性與必要性，事實審法院
    除應衡酌該警詢筆錄作成之外部情況，就詢問有無出於不正
    方法、陳述是否出於非任意性等適法性與否為整體之考量外
    ，應兼顧基於發見真實之需求有無具有重要關係。經查：關
    於共同被告乙○○於警詢時所為不利於己之陳述，對其他共
    同被告甲○○而言，屬被告以外之人審判外之陳述。又所謂
    「前後陳述不符」之要件，應就前後階段之陳述進行整體判
    斷，以決定其間是否具有實質性差異，惟無須針對全部陳述
    作比較，陳述之一部分有不符，亦屬之。本件乙○○於警詢
    供稱甲○○有販毒予邱弘毅，於法院審理時則否認此重要爭
    點；其供述前後已有不一。又所謂「具有較可信之特別情況
    」之情形，亦應就前後陳述時之各種外部情況進行比較，以
    資決定何者外部情況具有可信性。若陳述係在特別可信之情
    況下所為，則虛偽陳述之危險性即不高，雖係審判外陳述，
    或未經被告為反對詰問、對質，仍得承認其有證據能力。所
    稱「外部情況」之認定，例示如下：
    時間之間隔：陳述人先前陳述是在記憶猶新的情況下直接
      作成，一般與事實較相近，事後即可能因記憶減弱或變化
      ，致有不清晰或陳述不符之現象發生。
    有意識的迴避：由於先前陳述時被告未在場，是陳述人直
      接面對詢問警員所為陳述較為坦然；事後可能因陳述人對
      被告有所顧忌或同情，因而在被告面前較不願陳述不利被
      告之事實。
    受外力干擾：陳述人單獨面對檢察事務官或司法警察（官
      ）所為之陳述，程度上較少會受到來自被告方面強暴、脅
      迫、詐欺、利誘或收買等外力之影響，其陳述較趨於真實
      。若被告在庭或有其他成員參與旁聽時，陳述人可能會本
      能的作出迴避對被告不利之證述，或因不想生事招惹麻煩
      乃虛構事實或進而否認以前之供述而為陳述。
    事後串謀：證人對警察描述其所親身經歷之情形，因較無
      時間或動機去編造事實，客觀上亦較難認與被告間有勾串
      情事，其陳述具有較可信性。但事後因特殊關係，雙方可
      能因串謀、請託而統一口徑；或事後情況變化，兩者從原
      先敵對關係變成現在友好關係，抑或業已由中取得利益等
      情形，其陳述即易偏離事實而較不可信。
    警詢或檢察事務官偵查時，有無辯護人、代理人或親友在
      場：如有上開親誼之人在場，自可期待證人為自由從容之
      陳述，其證言之可信度自較高。
    警詢或檢察事務官所作之偵查筆錄記載是否完整：如上開
      筆錄對於犯罪之構成要件、犯罪態樣、加重減輕事由或起
      訴合法要件等事實或情況，均翔實記載完整，自可推定證
      人之陳述，與事實較為相近，而可信為真實。法院應斟酌
      上列因素綜合判斷，亦應細究陳述人之問答態度、表情與
      舉動之變化，此一要件係屬訴訟法事實之證明，以自由證
      明為已足，且應由主張此項證據之人證明。惟此僅係確定
      上開陳述有無證據能力而已，至該證據具有證據能力後，
      其證據力之強弱問題（指證明力），仍待法院綜合全辯論
      意旨及調查證據所得，依法認定之。
 2、本院觀乙○○警詢筆錄之過程記載，警方告知乙○○依法得
    行使3 項權利，筆錄採一問一答方式，就警詢筆錄製作之背
    景、原因、過程等客觀事實觀之，並無任何違反法定障礙事
    由期間不得詢問及禁止夜間詢問之規定、警方詢問時亦有踐
    行應先告知義務，並無外力之干擾，以警詢過程而言，予其
    等自然完全陳述之機會，當無不正取證之瑕疵，且乙○○於
    警詢時之供述，亦非僅陳述不利其他共同被告甲○○之事，
    亦含不利於己之陳述（仲介買賣毒品），顯然警詢時較少權
    衡利害得失或受他人干預，依經驗法則，亦較事後翻異之詞
    為可信，其憑信性甚高，自具有較可信之特別情況。
 3、乙○○於法院審理時既已改稱無共同販賣第一級毒品犯行云
    云，是其警詢筆錄基於發見真實之需要，為證明共同被告犯
    罪事實之存否所必要，乙○○之警詢陳述，合於刑事訴訟法
    第159 條之2 之情形，而有證據能力。
參、被告2 人主張邱弘毅警詢之陳述為證人於審判外之陳述，不
    具憑信性，無證據能力等語。
 1、按證人邱弘毅於警詢之陳述雖係審判外之陳述，其於警詢先
    係陳述向被告被告甲○○、乙○○購買第一級毒品海洛因，
    嗣於審判中陳述未向被告被告甲○○、乙○○購買第一級毒
    品海洛因，此重要爭點，證人邱弘毅之前後陳述已有不相符
    合之情形。
 2、本院審酌證人邱弘毅之警詢筆錄，員警於詢問前亦已明確告
    知渠「得保持沉默，無須違背自己意思而為陳述，詢問完畢
    後並經其親閱無訛後始簽名捺印」等情，形式上觀之就警詢
    筆錄製作之過程而言，並無不可信之瑕疵。而證人邱弘毅之
    警詢筆錄，與其在原審之證詞不符部分，經審酌上開警詢筆
    錄製作時間與本件案發時間相距較近，記憶應較原審審理時
    清晰，且較無暇斟酌利害關係而為不實陳述、亦無餘暇相互
    勾串迴護，且彼此間又查無任何仇怨嫌隙，實無挾怨報復、
    設詞誣陷被告或其他具有非任意性陳述之情形，且邱弘毅有
    多次毒品前科，亦應知販賣毒品之罪刑重大，證人邱弘毅倘
    無向被告甲○○、乙○○購買第一級毒品海洛因，亦無虛搆
    事實誣陷被告甲○○、乙○○之可能。邱弘毅事後於法院審
    訊時雖陳稱：伊製作警詢筆錄時仍在提藥之狀態，且警察要
    伊與乙○○配合指證甲○○，並以毒品交換云云，惟查，邱
    弘毅於警詢之證述，就其何以與乙○○聯絡，如何坐上甲○
    ○駕駛之自小客車，於車內如何給予金錢、取得毒品，其後
    遭警方查獲等情，所述人、事、時、地均具體明確，並非一
    般提藥精神不佳之人可擬，參以證人即為承辦警員張一晴等
    人均否認有以餵食毒品交換證詞之情事，此外，復無證據可
    認其於警詢時所為之陳述係公務員違背法定程序所取得，自
    堪認上開警詢所為之證述具有可信性之特別情況，而此又為
    證明犯罪事實之必要證據，依上開規定，證人邱弘毅之警詢
    筆錄，應有證據能力，依刑事訴訟法第159 條之2 規定，自
    得為證據。
肆、按被告以外之人於審判外之陳述，雖不符刑事訴訟法第159
    條之1 至第159 條之4 等4 條之規定，而經當事人於審判程
    序同意作為證據，法院審酌該言詞陳述或書面陳述作成時之
    情況，認為適當者，亦得為證據。當事人或辯護人於法院調
    查證據時，知有第159 條第1 項不得為證據之情形，而未於
    言詞辯論終結前聲明異議者，視為有前項之同意。刑事訴訟
    法第159 條之5 第2 項定有明文。除上述部分外，就其餘本
    判決所引用之卷內證據，被告、辯護人、公訴人均未爭執其
    證據能力，應視為已同意上開各該傳聞證據得作為證據，而
    本院審酌上開各該證據均非違法取得之證據，並無證據力明
    顯過低或公務員不法取得之情形，依法自有證據能力。
乙、實體事項:
一、訊據上訴人即被告（下稱被告）甲○○、乙○○均否認有共
    同販賣第一級毒品海洛因予邱弘毅之犯行，被告甲○○辯稱
    其係應被告乙○○之請，而開車載被告乙○○去向邱弘毅借
    錢，並非販賣第一級毒品海洛因予邱弘毅等語；被告乙○○
    辯稱被告甲○○係開車載其前往向證人邱弘毅借款，並非居
    間聯絡被告甲○○販賣第一級毒品海洛因予邱弘毅等語。
二、經查：
  (一)、被告甲○○、乙○○於事實欄所載時、地販賣第一級毒品
      海洛因1 包予邱弘毅之事實，業據證人邱弘毅於警詢中陳
      述「警方在我褲腰皮袋內查獲海洛因1 小包是我向同車駕
      駛綽號「十三」男子購得。96年11月29日18時許，在高雄
      縣大寮鄉由綽號「十三」男子駕駛7325-XC 自小客車，內
      載乙○○，我之前打電話給乙○○要買毒品，後來乙○○
      聯絡甲○○，我上了該車，甲○○就扣案的海洛因1 包給
      我，向我收取1 萬1 千元。甲○○就是綽號「十三」的男
      子」、「我先以我0000000000號電話打給0000000000號乙
      ○○手機，問他可否聯絡綽號「13」的男子購買毒品，之
      後乙○○幫我聯絡上綽號「13」的男子，並叫我在高雄縣
      大寮鄉○○○路446 巷內等他，然後綽號「13」的男子（
      即甲○○）與乙○○開車找我，我上車交易毒品，我共向
      甲○○買過1 次海洛因」等語明確（警卷第17-19 頁、偵
      查卷第53-55 頁）；且證人張一晴於偵查及原審審理中亦
      結證稱: 因接獲線報，得知7325－XC號自用小客車將於該
      日下午5 時許出現在高雄市○○路與鼎山街口，而該車駕
      駛人有交易毒品之情事，其即尾隨監控7325－XC號自用小
      客車，而後在高雄縣大寮鄉○○○路446 號某超商前查緝
      及逮捕被告甲○○、乙○○及邱弘毅，當場扣得邱弘毅購
      得之毒品海洛因1 包及甲○○販毒所得1 萬1 千元等語在
      卷（偵查卷第45-46 頁、原審卷2 第76-77 頁）；互核證
      人邱弘毅、張一晴上開證述大致相符；並有邱弘毅持有之
      第一級毒品海洛因1 包（驗後淨重1.72公克，空包裝重0.
      2 公克）；及被告甲○○持有之現金1 萬1 千元扣案可佐
      。再邱弘毅持有之第一級毒品海洛因1 包成分亦經鑑定無
      訛，有法務部調查局鑑定書在卷可稽（97年度審訴字第43
      3 號卷第19頁）。另參以被告甲○○、乙○○並未經實施
      通訊監察，是倘被告甲○○、乙○○無販賣毒品海洛因之
      情事，如何有人提供此訊息予司法警察張一晴知悉，使司
      法警察張一晴等有明確訊息得以順利監控7325－XC號自小
      客車？而且，其後果真查獲被告甲○○、乙○○及邱弘毅
      ，並扣得邱弘毅持有之第一級毒品海洛因1 包（驗後淨重
      1.72公克，空包裝重0.2 公克）及被告甲○○持有之現金
      1 萬1 千元？是證人邱弘毅、張一晴上開證述應屬可採。
  (二)、證人邱弘毅於97年3 月14日偵查及98年1 月7 日在原審審
      理中固均結證改稱其係聽從被告乙○○之意見而共同誣指
      被告甲○○等語（偵查卷第41頁、原審卷2 第82-83 頁）
      ，另於本院前審審理中亦結證稱: 其與被告乙○○於96年
      11月29日警詢時毒癮發作，員警為使其2 人配合查證販毒
      案件，故提供第一級毒品海洛因供其2 人施用等語（本院
      前審卷第104-108 頁）。然觀諸證人邱弘毅於97年3 月14
      日偵查中之供詞，邱弘毅僅結證稱: 因被告乙○○要其共
      同誣指被告甲○○，其乃同意配合等語，當時邱弘毅並未
      陳稱被告乙○○有受司法警察刑求以及警員以餵食毒品利
      誘之情（偵查卷第41頁）；98年1 月7 日於原審審理中邱
      弘毅復結證稱: 其於警詢時有見到被告乙○○被帶到另一
      房間，而後見被告乙○○臉或其他部位有腫起來，被告乙
      ○○向其稱係遭司法警察毆打，被告乙○○乃要其共同誣
      指被告甲○○，其乃同意配合等語（原審卷2 第82-83 頁
      ）；證人邱弘毅就其何以誣指被告甲○○之緣由，前、後
      陳述即屬不一致，其證言真實性即非無疑。參以被告乙○
      ○於96年11月30日偵查中及97年8 月6 日原審準備程序中
      均僅陳述受司法警察刑求之情，並無隻字片語提及司法警
      察有提供毒品施用而利誘其配合指證被告甲○○一節（偵
      查卷第19、21頁、原審卷1 第35頁），且被告乙○○於97
      年11月24日原審準備程序實施勘驗警詢錄音時，猶辯稱其
      於96年11月29日、96年11月30日警詢時均因停用毒品，精
      神狀況不好等語（原審卷2 第36-37 頁）。直至98年1 月
      7 日原審審理及本院前審、本院審理中始辯稱司法警察有
      提供毒品施用而利誘其配合指證被告甲○○之情（原審卷
      2 第82頁、本院前審卷第119-120 頁、本院卷第52頁）。
      被告乙○○前後辯稱既矛盾不一，被告乙○○所辯遭司法
      警察毆打及以毒品利誘之情，亦難遽信。是證人邱弘毅其
      後證述被告乙○○有遭司法警察毆打及以毒品利誘情節，
      尚無從令人信為真正。
  (三)、本件扣案第一級毒品海洛因共有3 包，其中證人邱弘毅所
      有之第一級毒品海洛因1 包鑑定前毛重2.25公克，其他屬
      被告甲○○所有之第一級毒品海洛因2 包鑑定前毛重各為
      16.2公克、13.45 公克，此有扣押物品目錄表及照片在卷
      足參（見警卷第28、38、70、72、78頁），而依證人邱弘
      毅於本院前審結證所稱，係指司法警察將第一級毒品海洛
      因扣案及秤重後，再自扣案其中毛重約2 公克包裝者取出
      第一級毒品海洛因供其2 人施用等語（本院前審卷第107
      頁），故可認被告乙○○及證人邱弘毅所指扣案及秤重後
      遭取出第一級毒品海洛因施用者係指證人邱弘毅所有之第
      一級毒品海洛因該包。又證人邱弘毅所有之第一級毒品海
      洛因1 包扣案時毛重2.25公克，鑑定後淨重1.72公克，空
      包裝重0.2 公克，有法務部調查局鑑定書在卷可稽，固有
      0.33公克之差距。然參以扣案被告甲○○所有之第一級毒
      品海洛因2 包扣案時毛重各為16.2公克、13.45 公克，合
      計29.65 公克，鑑定後淨重26.86 公克，空包裝重0.96公
      克，此有法務部調查局鑑定書在卷可憑，扣案時毛重與鑑
      定後重量亦相差1.83公克。足佐扣案第一級毒品海洛因於
      鑑定前後，可能因時間不同、處所不同、空氣溼度不同、
      磅秤靈敏度不同及鑑定耗損等因素，導致重量有差異，與
      常情尚非明顯違背，已如前述（見上開甲、程序事項中（
      2 ）之4 之說明），尚不得因此貿然推論證人邱弘毅所有
      第一級毒品海洛因重量於扣案後有短少且該短少係因司法
      警察取出部分餵證人邱弘毅食及被告乙○○所致。況證人
      即司法警察張一晴於本院亦結證否認有自扣案之證人邱弘
      毅所有第一級毒品海洛因該包取出毒品供證人邱弘毅及被
      告乙○○施用之情（本院前審卷第109 頁）。從而，證人
      邱弘毅證述司法警察有提供毒品予其與被告乙○○施用而
      利誘一節，亦無足以證明。另毒品施用者其所稱向某人購
      買毒品之供述，不得作為有罪判決之唯一證據，仍須補強
      證據佐證，以擔保其供述之真實性。所謂補強證據，必須
      與該施用毒品者關於相關毒品交易之供述，具有相當程度
      之關聯性，因該補強證據之佐證，足使一般人對於施用毒
      品之供述無合理之懷疑存在，而得確信其為真實，始足當
      之。若毒品購買者之供述證據，本身已有重大瑕疵，依嚴
      格證明之法則，已無法憑為確有販賣毒品行為之認定時，
      因毒品施用者其所稱向某人購買毒品之供述前提事實已有
      合理之懷疑存在，論理上自無再論補強證據之必要。而本
      件證人邱弘毅之警詢供述既核與證人即承辦警員張一晴之
      證詞相符，並有扣案毒品、現金可證，邱弘毅指述被告甲
      ○○、乙○○有於上開時、地販賣毒品海洛因1 包與伊之
      供詞，應可採信。
  (四)、又被告乙○○於警詢已坦承: 「邱弘毅供稱查獲的第一級
      毒品海洛因是由我居中向甲○○聯絡後，再由甲○○駕駛
      7325-XC 自小客車，在高雄縣大寮鄉○路段載得邱弘毅後
      ，於車內由甲○○將海洛因交予邱弘毅，邱弘毅當場交現
      金11000 元予甲○○實在，我都親眼目睹。邱弘毅購買毒
      品只是透過我向甲○○聯絡後，由何某親自交給他的，我
      沒有經手，邱弘毅查獲的海洛因是我居間與甲○○聯絡，
      我只有賺取甲○○及邱弘毅提供的免費毒品來吸食，我都
      是從事中間介紹人」之事實，其自白居中聯絡、仲介邱弘
      毅向甲○○購買毒品海洛因，藉此賺取免費毒品施用之情
      節（警卷第12頁、第15-16 頁），且被告乙○○警詢之自
      白係出自由意志，已如前述，復核與證人邱弘毅、證人即
      司法警察張一晴上開證述及扣案證物相符，被告乙○○警
      詢中之自白以及指證甲○○有販毒行為之供述，應可信為
      真。本件被告乙○○先接獲邱弘毅購買第一級毒品海洛因
      之電話，經被告乙○○聯絡轉告被告甲○○後，再由被告
      乙○○與邱弘毅約定交易時間、地點，而後被告乙○○偕
      同被告甲○○前往交付第一級毒品海洛因及收取價金，被
      告乙○○藉此賺取甲○○給予免費毒品施用，已如前述，
      則本件甲○○欲販賣毒品營利，適邱弘毅需用毒品，電詢
      乙○○聯絡綽號「13」之男子即甲○○購買毒品，乙○○
      居間聯絡後，與邱弘毅約定地點後，邱弘毅乃向甲○○購
      毒，甲○○並收取價金之行為；被告乙○○與被告甲○○
      顯係有共同販賣第一級毒品海洛因之意思聯絡，並各自分
      擔部分行為。共同實行犯罪行為之人，在合同意思範圍以
      內，各自分擔犯罪行為之一部，相互利用他人之行為，以
      達其犯罪之目的者，即應對於全部所發生之結果，共同負
      責。乙○○既分擔販賣毒品之構成要件行為，即應與甲○
      ○共負販賣之責，至於乙○○是否出資、2 人所獲利潤若
      干等細節，均無礙於2 人已成立共同正犯之事實。
  (五)、末按，販賣毒品本無一定價格，各次買賣之價格，當亦各
      有差異，隨供需雙方之資力、關係之深淺、需求之數量、
      貨源之充裕與否、販賣者對於資金之需求如何即殷切與否
      ，以及政府查緝之態度，進而為各種不同之風險評估，而
      為機動性之調整，是其價格標準，自非一成不變，且販賣
      者從各種「價差」或「量差」或係「純度」謀取利潤方式
      ，或有差異，然其所圖利益之非法販賣行為目的，則屬相
      同，並無二致。從而，販賣之利得，除被告就販賣之價量
      俱臻明確供述外，委難察得實情，況政府為杜絕毒品氾濫
      ，毒害人民甚深，再三宣導教民眾遠離毒品、媒體之報導
      既深且廣，對於毒品之禁絕，應為民眾所熟悉。又政府對
      於查緝施用、轉讓及販賣毒品無不嚴格執行，且販賣毒品
      罪更係重罪，苟無利可圖，應無甘冒被查緝法辦重刑之危
      險，而平白無端為該買賣之行為，被告甲○○、乙○○因
      否認有販賣毒品海洛因，故無從得知被告甲○○、乙○○
      獲利究竟多少。但販賣第一級毒品海洛因之罪重大，被告
      甲○○、乙○○苟無利可圖，應無甘冒被查緝而觸犯重刑
      之危險，而販賣第一級毒品海洛因之理。被告甲○○、乙
      ○○意圖營利而販賣第一級毒品海洛因，應可認定。
三、綜上所述，被告甲○○、乙○○辯稱未販賣第一級毒品海洛
    因，均無可採。被告2 人販賣第一級毒品海洛因，事證明確
    ，犯行可以認定。
四、論罪科刑與改判：
（一）被告等行為後，毒品危害防制條例第4 、11、11之1 、17
      、20及25條，經立法院修正後，於98年5 月20日由總統公
      布，迄今已生效，本案應依刑法第2 條第1 項「按行為後
      法律有變更者，適用行為時之法律，但行為後之法律有利
      於行為人者，適用最有利於行為人之法律」之規定，依「
      從舊從輕」原則而為比較。而毒品危害防制條例第4 條第
      1 項原規定：「製造、運輸、販賣第一級毒品者，處死刑
      或無期徒刑；處無期徒刑者，得併科新臺幣1 千萬元以下
      罰金」；修正後同條例第4 條第1 項規定：「製造、運輸
      、販賣第一級毒品者，處死刑或無期徒刑；處無期徒刑者
      ，得併科新臺幣2 千萬元以下罰金。」，揆諸前揭所言，
      以修正前之規定較有利於行為人。
（二）按海洛因業經毒品危害防制條例第2 條第2 項第1 款列為
      第一級毒品，且禁止非法持有、販賣。核被告甲○○、乙
      ○○所為，係犯毒品危害防制條例第4 條第1 項之販賣第
      一級毒品罪。其賣出前持有第一級毒品之低度行為，應為
      販賣之高度行為所吸收，不另論罪；被告甲○○、乙○○
      間有犯意聯絡及行為分擔，均為共同正犯。被告甲○○前
      於93年間因施用第一、二級毒品，經法院各判處有期徒刑
      10月、6 月，定應執行刑有期徒刑1 年2 月確定，又94年
      間因施用第一、二級毒品，經法院各判處有期徒刑10月、
      8 月，定應執行刑有期徒刑1 年5 月確定，經接續執行，
      於96年5 月2 日縮刑期滿執行完畢，有臺灣高等法院被告
      前案紀錄表在卷可稽，被告甲○○受執行完畢後，5 年以
      內故意再犯有期徒刑以上之本罪，為累犯，應依刑法第47
      條第1 項規定就法定刑罰金部分加重其刑，法定刑為死刑
      、無期徒刑部分依法則不得加重。再者，被告甲○○、乙
      ○○販賣第一級毒品海洛因1 包（驗後淨重1.72公克）予
      邱弘毅，其數量非鉅，販毒所得為1 萬1 千元，相較大毒
      梟販賣毒品之數量及獲利，與渠等犯罪情節相較，仍屬情
      輕法重，客觀上足以引起一般同情，顯有堪資憫恕之處，
      本院認縱處以法定最低刑度，衡諸一般社會法律情感，猶
      嫌過重，乃依刑法第59條規定酌減其刑。被告甲○○上開
      刑之加減應先加後減之。
（三）原審以被告2 人犯行事證明確，予以論罪科刑，固非無見
      。惟查，扣案如附表編號2 所示第一級毒品海洛因2 包及
      如附表編號4 所示之夾鏈袋20個固經被告甲○○陳明均為
      其所有，然被告甲○○既陳述係供己施用毒品所用，而各
      該毒品及夾鏈袋數量客觀上又非顯逾供己施用合理情狀，
      復無證據證明與本件被告2 人販賣毒品犯行有關，依法自
      不得宣告沒收。原判決諭知扣案如附表編號2 所示第一級
      毒品海洛因2 包沒收銷燬及如附表編號4 所示之夾鏈袋20
      個沒收，即有未合。又毒品危害防制條例第19條第1 項固
      規定「犯第四條至第九條、第十二條、第十三條或第十四
      條第一項、第二項之罪者，其供犯罪所用或因犯罪所得之
      財物，均沒收之，如全部或一部不能沒收時，追徵其價額
      或以其財產抵償之」。但共同正犯之犯罪所得為現款時，
      因係合併計算，且於全部或一部不能沒收時，以其財產抵
      償之，為避免執行時發生重複沒收、抵償之情形，故各共
      同正犯之間係採連帶沒收主義，於裁判時應諭知連帶沒收
      ，不得就全體共同正犯之總所得，對各該共同正犯分別重
      複諭知沒收。原判決認定被告2 人為本件販賣第一級毒品
      之共同正犯，但對於共同販賣所得之新台幣1 萬1 千元，
      未對渠等諭知連帶沒收，而分別為沒收之諭知，亦有違誤
      。被告2 人上訴否認犯罪，指摘原判決不當，雖均無理由
      ，惟原判決既有上開可議，仍應由本院將原判決關於被告
      2 人共同販賣第一級毒品部分撤銷改判。爰審酌被告甲○
      ○、乙○○為圖個人私利而販賣毒品，危害國民身體健康
      及社會治安，被告2 人行為後未坦承錯誤，惟被告2 人販
      賣第一級毒品海洛因後，旋即遭查獲，尚未造成實際危害
      等一切情狀，分別量處如主文第2 、3 項所示之刑。扣案
      被告2 人販賣予邱弘毅之毒品1 包（驗後淨重1.72公克）
      乃第一級毒品海洛因，應依上開第18條第1 項前段規定，
      宣告沒收銷燬。又扣案盛裝前開第一級毒品海洛因之包裝
      袋1 個，雖經鑑定機關於鑑定時儘可能將原送驗包裝袋內
      毒品與包裝袋分離後各別秤重，然以現今所採行之鑑驗方
      式，原送驗包裝袋內仍會殘留微量毒品而無法完全析離，
      有本院依職權知悉之法務部調查局93年11月16日調科壹字
      第09362396550 號函述可參，是就該包裝袋應一併諭知沒
      收銷燬之；扣案行動電話1 具（含門號0000000000號SIM
      卡1 張）為被告乙○○所有，供聯絡販賣第一級毒品海洛
      因所用之物（警卷第33頁），應依毒品危害防制條例第19
      條第1 項規定宣告沒收。至於扣案現金1 萬1 千元為被告
      2 人販賣第一級毒品海洛因所得之財物，應依毒品危害防
      制條例第19條第1 項規定宣告連帶沒收，且既已扣案，故
      毋庸諭知如全部或一部不能沒收時，以渠財產連帶抵償之
      必要。至扣案如附表編號2 所示第一級毒品海洛因2 包，
      其成分固經法務部調查局鑑定無訛，有法務部調查局鑑定
      書在卷可證（偵卷第31頁），又扣案如附表編號2 所示第
      一級毒品海洛因2 包及如附表編號4 所示之夾鏈袋20個均
      為被告甲○○所有，已經被告甲○○陳明，然被告甲○○
      既陳述扣案第一級毒品海洛因及空夾鏈袋係供己施用毒品
      所用，復無證據證明與本件被告2 人販賣毒品犯行有關，
      自不予宣告沒收。另扣案被告甲○○所有如附表編號1 、
      3 、5 、6 所示之物均與本件被告2 人販賣毒品犯行無關
      ，亦均不宣告沒收。
五、被告甲○○、乙○○被訴販賣第二級毒品甲基安非他命部分
    ，均經原審判決確定，自不另論列，附此敘明。
據上論結，應依刑事訴訟法第369 條第1 項前段、第364 條、第
299 條第1 項前段，修正前毒品危害防制條例第4 條第1 項、第
18條第1 項前段、第19條第1 項，刑法第2 條第1 項前段、第11
條、第28條、第47條第1 項、第59條，判決如主文。
本案經檢察官鄭銘謙到庭執行職務。
中    華    民    國    98    年    12    月    29    日
              刑事第六庭    審判長法  官  王憲義
                                  法  官  邱永貴
                                  法  官  簡志瑩
以上正本證明與原本無異。
如不服本判決應於收受本判決後10日內向本院提出上訴書狀，其
未敘述上訴理由者，並得於提起上訴後10日內向本院補提理由書
狀（均須按他造當事人之人數附繕本）「切勿逕送上級法院」。
中    華    民    國    98    年    12    月    29    日
                                  書記官  吳新貞
附錄本件判決論罪科刑法條：
修正前毒品危害防制條例第4 條第1 項
製造、運輸、販賣第一級毒品者，處死刑或無期徒刑；處無期徒
刑者，得併科新臺幣1 千萬元以下罰金。
附表：
┌──┬────────────────────────────┐
│編號│扣押物品名稱、數量                                      │
├──┼────────────────────────────┤
│ 1  │第二級毒品甲基安非他命1 包（驗前淨重1.522 公，驗後淨重  │           │
│    │1.52公克 ）                                             │           │
├──┼────────────────────────────┤
│ 2  │第一級毒品海洛因2 包（合計淨重26.86 公克，包裝總重0.96公│           │
│    │克）                                                    │           │
├──┼────────────────────────────┤
│ 3  │第二級毒品甲基安非他命1 包（驗前淨重30.055公克，驗後淨重│           │
│    │30.353公克）                                            │           │
├──┼────────────────────────────┤
│ 4  │空夾鏈袋20個                                            │
├──┼────────────────────────────┤
│ 5  │門號0000000000 號行動電話1具（含SIM 卡1張）             │           │
├──┼────────────────────────────┤
│ 6  │門號0000000000號之手機1 具 （含SIM 卡1張）              │           │
└──┴────────────────────────────┘

司法院資訊處製作；財團法人民間司法改革基金會備份。
